【裁判字號】    94,簡上,213
【裁判日期】    950306
【裁判案由】    返還租金等
【裁判全文】
台灣台北地方法院民事判決
上  訴  人  甲○○
            乙○○
上列當事人間請求號返還租金等事件，上訴人對於中華民國94年
3月1日台北簡易庭93年度北簡字第 28564號第一審判決提起上訴
，本院判決如下：
       主  文
原判決關於命上訴人乙○○給付新台幣貳拾捌萬伍仟伍佰元，及
自民國九十三年十一月十日起至清償日止，按年利率百分之五計
算之利息部分，及該部分假執行之宣告，暨命上訴人乙○○負擔
訴訟費用之裁判均廢棄。
上開廢棄部分，上訴人甲○○在第一審之訴駁回。
上訴人甲○○之上訴及追加之訴均駁回。
第一審關於命乙○○負擔訴訟費用部分，及第二審訴訟費用關於
上訴人乙○○上訴部分，由被上訴人甲○○負擔。
第二審訴訟費用關於上訴人甲○○上訴部分，由上訴人甲○○負
擔。
       事實及理由
甲、程序方面：
    按當事人在第二審為訴之追加，非經他造同意不得為之，但
    請求之基礎事實同一或擴張或減縮應受判決事項之聲明者，
    不在此限，民事訴訟法第446條第1項定有明文。查上訴人甲
    ○○於原審起訴時，原請求上訴人乙○○返還民國93年 7月
    起至93年12月止逾收之租金38,400元、給付93年7月9日起至
    93年10月15日止之利息7,200元、返還押租金192,000元，及
    上開款項自起訴狀繕本送達翌日起至清償日止之法定遲延利
    息；嗣雖於上訴審時追加請求上訴人乙○○返還自94年1月1
    日起至94年 1月14日止逾收之租金，或給付同時期因其給付
    不能所應付之損害賠償金（參上訴人甲○○94年 3月16日上
    訴狀之實體部分上訴理由第二、三、四點），惟此追加之請
    求僅係擴張應受判決事項之聲明，且此追加請求之基礎事實
    與原審請求之基礎事實同一，是參之前揭條文規定，本院自
    應予以准許，合先敘明。
乙、實體方面：
一、上訴人甲○○主張：
(一)上訴人乙○○於民國92年12月29日向上訴人甲○○表示，其
    就坐落於台北市大安區○○○路○段6號6樓之2及地下室第
    309 號停車位（下稱系爭房屋），業經原屋住即訴外人濠廷
    興業股份有限公司（下稱濠廷公司）之法定代理人陳德材授
    權管理，兩造遂就系爭房屋簽定租賃契約（下稱系爭租賃契
    ），租期自93年1月15日起至95年9月30日止，租金每月新台
    幣（下同）64,000元，押租金則為 192,000元。詎系爭房屋
    之原屋主陳德材於93年4月7日因積欠訴外人彰化商業銀行股
    份有限公司（以下簡稱彰化銀行）房貸未清償，而遭彰化銀
    行向本院聲請裁定強制執行取償，本院民事執行處嗣並通知
    上訴人甲○○除去系爭房屋之租賃權。
(二)又上訴人甲○○於93年 4月間系爭房屋被查封時，即以電話
    與上訴人乙○○聯絡，請其出面處理，嗣後上訴人甲○○亦
    多次以電話與上訴人乙○○聯絡並表示：只要房屋遭賣出則
    系爭租賃契約即告終止，不會再另行通知上訴人乙○○。而
    上訴人乙○○並未否認上訴人甲○○曾電話告知終止租賃契
    約乙事，然原審逕認為上訴人乙○○否認上訴人甲○○曾向
    其表示如房屋遭賣出則租賃契約即告終止，原審認定事實顯
    有違誤。上訴人甲○○仍主張系爭租賃契約自租賃物移轉所
    有權之日即93年 7月31日即告終止，上訴人甲○○自得依民
    法第 454條請求上訴人乙○○返還逾收之租金即自93年8月1
    日起至94年 1月14日止共計352, 000元之租金，上訴人甲○
    ○並依不當得利之法律規定請求上訴人乙○○返還押租金
    192,000元，故共計請求上訴人乙○○返還544,000元，扣除
    原審判決上訴人甲○○之勝訴部分即 285,500元，上訴人甲
    ○○可再向上訴人乙○○請求258,500元。
(三)縱依原審所認上訴人甲○○未能提出已經終止契約之其他證
    據，而認上訴人乙○○所稱，曾以電話告知終止租賃契約乙
    事不足採信，上訴人甲○○亦以起訴狀表示終止契約之意思
    ，且經上訴人乙○○收受；原審不查，以兩造間租賃契約尚
    未終止為由，認上訴人甲○○依不當得利請求返還押租金為
    無理由，而為不利上訴人甲○○之判決，係原審認定事實不
    當。故上訴人甲○○主張租賃契約自起訴狀送達之時即93年
    11月9日，已告終止，上訴人甲○○自得依民法第454條規定
    請求乙○○返還逾收之租金即自93年11月10日起至94年 1月
    14日止共計138,666元，及依民法第226條規定請求因上訴人
    乙○○給付不能所多支出租金，即自93年 8月13日至93年11
    月9日止每月63,000元之損害，共計148,000元，並依不當得
    利之法律規定請求上訴人乙○○返還押租金 192,000元，共
    計請求上訴人乙○○返還 515,466元，扣除原審判決上訴人
    甲○○勝訴部分之285,500元，上訴人甲○○可再請求
    229,966元。
(四)退萬步言，縱認兩造間尚未終止租約，則上訴人甲○○以本
    上訴狀之送達為終止雙方租賃契約之意思表示，上訴人甲○
    ○因上訴人乙○○給付不能致生多支出租金之損害部分，上
    訴人甲○○自得依民法第 226條，請求上訴人乙○○給付自
    93年8月13日起至94年1月14日止每月63,000元之租金損害共
    計 319,000元，此部分租賃契約之起算日係以當日起算，上
    訴人甲○○多支出之租金為5個月又2日之租金，原審計算為
    5個月又1日，顯屬有誤；又契約既告終止，上訴人甲○○自
    得依不當得利請求返還押租金 192,000元，共計得請求上訴
    人乙○○返還 507,000元，扣除原審判決上訴人甲○○勝訴
    之部分285,500元，上訴人甲○○可再請求221,500元。
(五)綜上所述，上訴人甲○○於原審起訴請求上訴人乙○○返還
    93年7月起至93年12月止預收之租金38,400元、給付93年7月
    9日起至93年10月15日止之利息7,200元，及返還押租金
    192,000元，合計請求上訴人乙○○給付583,200元及自起訴
    繕本送達翌日起至清償日止之法定遲延利息；原審判決僅判
    准上訴人甲○○關於上訴人乙○○給付不能之損害賠償金共
    計 285,500元及該部分之法定遲延利息，而駁回上訴人甲○
    ○其餘之請求，上訴人甲○○遂就敗訴部分中之上訴人乙○
    ○自93年8月1日起至93年12月31日止共計 320,000元之逾收
    租金，及押租金 192,000元，提起上訴【參前述上訴人甲○
    ○主張欄之第（二）段】，並追加請求上訴人乙○○返還自
    94年1月1日起至94年1月14日止逾收之租金320,000元，或給
    付同時期因其給付不能所應付之損害賠償金。故本件上訴人
    甲○○得請求之金額，因系爭租賃契約何時終止而有不同，
    惟上訴人甲○○仍聲明如下：
    １、原判決不利上訴人甲○○部分廢棄。
    ２、上開廢棄部分，上訴人乙○○應再給付上訴人甲○○
        258,500元，及自93年11月10日起至清償日止，按週年
        利率5％計算之利息。
二、上訴人鐘志奇則以：上訴人甲○○並未明確向伊終止系爭租
    賃契約；系爭房屋雖曾經本院查封拍賣，惟該執行事件業經
    訴外人彰化銀行撤回；又系爭房屋及車位雖經原所有權人轉
    賣予他人，惟依民法第 425條之買賣不破租賃之規定，上訴
    人甲○○仍可使用房屋及車位至95年 9月30日止，是上訴人
    甲○○應繼續繳租予伊，上訴人甲○○繳租予系爭房屋及車
    位之新所有權人，係屬給付錯誤等語，資為抗辯。並聲明：
    １、原判決關於命上訴人乙○○給付上訴人甲○○ 285,500
        元本息部分廢棄。
    ２、上開廢棄部分，駁回上訴人甲○○第一審之訴。
三、本院得心證之理由：
(一)經查，上訴人乙○○前曾代表訴外人冠佳資訊股份有限公司
    （下稱冠佳公司）向訴外人濠廷公司承租其所有之門牌號碼
    台北市大安區○○○路○段6號6樓之2 房屋及地下室第309號
    停車位，租賃期間係自90年10月1日起至95年9月30日止，租
    金每月 60,000元，依該租賃契約第8條附註之約定，上訴人
    乙○○並得將系爭房屋及車位轉租予他人；上訴人乙○○嗣
    再將系爭房屋及車位轉租予上訴人甲○○，租賃期間自93年
    1月15日起至95年9月30日止，雙方約定租金每月64,000元，
    押租金則為 192,000元，上訴人甲○○交付上訴人乙○○面
    額64,000元之支票12紙及面額192,000元之支票1紙，作為一
    次支付 1年期租金及押租金之用，上開支票嗣均經上訴人乙
    ○○兌現等情，為兩造所不爭執，並有訴外人濠廷公司、冠
    佳公司間及上訴人乙○○、甲○○間之租賃契約影本各 1件
    附於本院93年度執字第6677號強制執行事件卷內可憑，堪信
    為真實。上訴人甲○○雖主張其與上訴人乙○○間之租賃關
    係嗣因執行法院除去租賃權或因其向上訴人乙○○終止租約
    而不存在等語，惟為上訴人乙○○所否認，並以前詞置辯，
    是本件之爭點厥為：
    １、上訴人間之租賃關係是否因執行法院除去租賃權之執行
        命令而終止？
    ２、系爭房屋之所有權移轉後，上訴人乙○○是否就系爭房
        屋仍有承租權？
    ３、上訴人間之租賃契約是否業已終止，及上訴人甲○○所
        繳交之押租金是否得以請求返還？
(二)關於上訴人間之租賃關係是否因執行法院除去租賃權之執行
    命令而終止之爭點：
１、按不動產所有人設定抵押權後，將不動產出租於第三人，其
    因而影響抵押物之價格時，依司法院院字第1446號解釋，執
    行法院固得除去該租賃權，以無租賃狀態拍賣抵押物；但此
    僅係執行法院於拍賣執行程序中，決定拍賣條件之方式而已
    ；換言之，執行法院所為此種除去租賃關係之處分，性質上
    係強制執行方法之一種，倘該執行程序因執行債權人撤回執
    行之聲請而終結，因執行法院所為除去債務人與第三人間租
    賃關係之執行處分，係附隨於該執行事件而存在，執行法院
    本應相應撤銷其已為該項除去租賃權之執行處分；如漏未為
    撤銷者，亦應認該執行處分同其所依附之該強制執行事件之
    撤回而失其效力；債務人與承租人之租賃關係，即因之而回
    復原來之存在狀態；最高法院74年度台抗字第 227號判例意
    旨、77年台上字第 700號判決意旨、司法院 (83) 廳民二字
    第17262號座談會意見、78年3月16日臺灣高等法院暨所屬法
    院座談會司法院 (78)廳民二字第268號意見可資參照。
２、查系爭房屋及車位之所有權人濠廷公司嗣因積欠訴外人彰化
    銀行借貸款項未清償，經彰化銀行向本院聲請裁定強制執行
    ，系爭房屋及車位即經本院以93年度執字第6677號強制執行
    事件予以查封拍賣；執行法院嗣又以訴外人濠廷公司與冠佳
    公司間、上訴人乙○○、甲○○間此兩件租賃關係已影響訴
    外人彰化銀行之抵押權實行，而於93年 5月27日以執行命令
    除去訴外人冠佳公司及上訴人甲○○之租賃權；惟訴外人彰
    化銀行嗣因與訴外人濠廷公司和解，而於93年 7月14日撤回
    前揭本院93年度執字第6677號強制執行之聲請，執行法院並
    於同日塗銷系爭房屋之查封登記，該執行事件即因而終結等
    情，業經本院調閱本院93年度執字第6677號卷查明屬實，則
    參之前揭最高法院判例、判決意旨及司法院之座談意見，訴
    外人濠廷公司與冠佳公司間之租賃關係、上訴人乙○○與甲
    ○○間之租賃關係，雖曾經執行法院以執行命令除去，惟因
    系爭執行事件業經債權人即彰化銀行聲請撤回而終結，該執
    行命令因而失其效力，是上開兩件租賃關係即因之而回復原
    來之存在狀態。
(三)關於系爭房屋之所有權移轉後，上訴人乙○○是否就系爭房
    屋仍有承租權之爭點：
１、按出租人於租賃物交付後，將其所有權讓與第三人時，其租
    賃契約既對於受讓人繼續存在，則在承租人與受讓人間，自
    無須另立租賃契約，於受讓之時當然發生租賃關係；最高法
    院23年上字第3092號判例可資參照。
２、查系爭房屋之執行事件業經債權人即彰化銀行聲請撤回而終
    結，執行法院所為除去租賃之執行命令因而失其效力，從而
    訴外人濠廷公司與冠佳公司間、上訴人乙○○、甲○○間之
    租賃關係即因之而回復原來之存在狀態如前所述。惟訴外人
    濠廷公司於93年7月1日即與訴外人太緯國際貿易有限公司（
    下稱太緯公司）簽定系爭房屋之買賣契約，而將系爭房屋出
    賣予太緯公司，嗣並於執行法院塗銷系爭房屋查封登記後之
    93年 7月27日將系爭房屋移轉登記為太緯公司所有，此有系
    爭房屋及其坐落土地之建物、土地登記謄本影本各 1件附於
    原審卷內（參原審卷第22頁至24頁）可稽。則參之前揭最高
    法院判例之說明，依買賣不破租賃原則，訴外人濠廷公司與
    冠佳公司間之租賃關係對於受讓人太緯公司繼續存在，太緯
    公司於受讓系爭房屋之同時，即同時繼受濠廷公司出租人之
    地位。換言之，上訴人乙○○仍有系爭房屋之承租權，其將
    系爭房屋轉租予上訴人甲○○之租賃契約自不受影響，上訴
    人乙○○就系爭房屋既無給付不能之情狀，上訴人甲○○即
    仍有依約繳交租金予上訴人乙○○之義務。
(四)關於上訴人間之租賃契約是否業已終止，及上訴人甲○○所
    繳交之押租金是否得以請求返還之爭點：
１、按「承租期至少一年半以上」、「租賃期間內乙方（即上訴
    人甲○○）若擬提前遷離他處時，須於一個月前提出書面告
    知，乙方應賠償甲方（即上訴人乙○○）一個月租金．．．
    （租期至少一年半以上，否則押金不予退回）。」等語，為
    上訴人甲○○、乙○○間所簽訂租約第 6條手寫註記之約定
    、第18條本文及手寫註記之約定所明載。從而，除非有法定
    事由發生，兩造於簽約一年半內，均不得任意終止租約，簽
    約一年半後，則應符合前揭租賃契約所載之要件，上訴人甲
    ○○始得終止系爭租賃契約。
２、查上訴人甲○○雖主張其先後曾以電話告知、起訴狀及上訴
    狀送達之方式向上訴人乙○○表示終止契約之意思；然上訴
    人甲○○既自承其從未遷離系爭房屋（參本院94年12月15日
    準備程序筆錄）等語，則參之前揭兩造所簽租賃契約之內容
    ，其自無系爭租賃契約之終止權，從而上訴人甲○○縱已向
    上訴人乙○○為終止租約之意思表示，亦不生終止系爭租賃
    契約之效力。上訴人甲○○雖又於95年 2月20日本院審理時
    陳稱：上訴人乙○○亦向其為終止租約之意思表示等語，並
    提出存證信函影本 1件為證；惟該存證信函係載明：茲就貴
    我雙方之房屋租賃契約書之約定：甲○○先生應續付九十四
    年度之房租，否則應視為終止合約，並依終止合約方式處理
    等語，而該函係於93年12月14日發函，於其時上訴人甲○○
    並無違約未繳租約之終止契約事由發生（上訴人甲○○業已
    繳付一年之租金即自93年1月15日起至94年1月14日止之租金
    予上訴人乙○○），上訴人乙○○自無終止系爭租賃契約之
    權，是該存證信函之送達應僅發生催繳租金之效力，並無終
    止系爭租賃契約之效果。而押租金係在擔保承租人租金之給
    付及租賃債務之履行，在租賃關係消滅前，出租人並不負返
    還之責，亦有最高法院83年台上字第2108號判例可資參照。
    兩造間之租賃契約既未經兩造合法終止如前所述，則參之上
    開最高法院判例意旨，出租人即上訴人乙○○並無返還押租
    金之責，是上訴人甲○○請求上訴人乙○○返還押租金
    192,000元，即屬無據，不應准許。
四、綜上所述，訴外人濠廷公司與冠佳公司間之租賃關係、上訴
    人乙○○與甲○○間之租賃關係，雖曾經執行法院以執行命
    令除去，惟因系爭執行事件業經債權人即彰化銀行聲請撤回
    而終結，該執行命令因而失其效力，上開兩件租賃關均因之
    而回復原來之存在狀態；又訴外人濠廷公司雖嗣將系爭房屋
    移轉登記為訴外人太緯公司所有，然依買賣不破租賃原則，
    訴外人濠廷公司與冠佳公司間之租賃關係對於受讓人太緯公
    司繼續存在，太緯公司繼受濠廷公司出租人之地位後，得以
    向上訴人冠佳公司繼續收取租金，在太緯公司與冠佳公司間
    之租賃契約未經合法終止之前，上訴人乙○○就系爭房屋及
    車位依約仍有合法之轉租權，尚無給付不能之情事，上訴人
    甲○○自應依約繳交租金予上訴人乙○○，且因上訴人間之
    租賃契約未經兩造合法終止如前所述，是上訴人甲○○亦不
    得請求上訴人乙○○返還押租金。從而，原判決駁回上訴人
    甲○○關於返還押租金之請求及自93年 8月起至93年12月止
    之逾收租金請求（上訴人甲○○就原審判決駁回其關於返還
    93年 7月之逾收租金之請求未予上訴而告確定），於法並無
    不合，上訴人甲○○之上訴意旨指摘此部分原判決不當，聲
    明廢棄，為無理由，其對上訴人乙○○追加關於返還自94年
    1月1日起至94年 1月14日止之逾收租金請求，亦為無理由，
    均應駁回之；至原判決判命上訴人乙○○給付甲○○
    285,500元 給付不能之損害賠償，及自93年11月10日起至清
    償日止，按年利率 5％計算之利息，並依職權為該部分假執
    行之宣告，尚有未洽，上訴人乙○○之上訴意旨指摘該部分
    原判決不當，聲明廢棄，為有理由，爰由本院廢棄改判如主
    文第二項所示。
五、本件事證已臻明確，兩造其餘攻擊、防禦方法，經本院審酌
    後，核與本件判決結果無影響，爰不逐一論述，附此敘明。
六、據上論結，本件上訴人乙○○之上訴為有理由，上訴人甲○
    ○之上訴為無理由，依民事訴訟法第449條、第450條、第78
    條，判決如主文。
中     華     民    國    95   年     3   月    6     日
            民事第二庭    審判長法  官  鄭純惠
                                法  官  吳淑惠
                                法  官  黃蓓蓓
以上正本係照原本作成
本判決不得上訴
中     華     民    國    95   年     3   月    6     日
                                書記官  劉碧輝


司法院資訊處製作；財團法人民間司法改革基金會備份。
